臺灣苗栗地方法院刑事判決　　　　　　　 92年度易字第512號
公　訴　人　臺灣苗栗地方法院檢察署檢察官
被　　　告　戊○○
輔　佐　人　庚○○
選任辯護人　溫瑞鳳　律師
上列被告因背信案件，經檢察官提起公訴 （92年度偵字第1736號
），本院判決如下：
    主  文
戊○○無罪。
    理  由
壹、公訴要旨：
一、公訴事實：
    戊○○於民國81年間係「祭祀公業溫殿玉公嘗管理委員會」
    之主任委員，受該祭祀公業會員大會之託，負責處理祭祀公
    業之事務。詎其意圖為自己不法之利益，於81年11月7 日，
    為圖出賣自己所持有之1.1 石會份予祭祀公業可多得利益，
    竟違背其善良管理人之義務，在苗栗縣頭份鎮○○路86號代
    書事務所，指使不知情之代書甲○○製作「會份賣渡證」，
    將祭祀公業原所有土地面積1740.44 坪，扣除徵收道路用地
    200 坪，算得祭祀公業現所有之土地為1540.44 坪後，不以
    祭祀公業全數會份65石，作為換算每一會份可持有土地之基
    準，卻將祭祀公業全數會份65石，扣除祭祀公業當時所持有
    21.688石會份，以所餘之43.312石會份作為換算持有土地面
    積之基準。經以43.312石為計算基準換算結果，每石會份可
    持有之土地面積約為35.57 坪，而戊○○所有之1.1 石會份
    ，則可得39.127坪土地，與依全數會份65石計算，每石會份
    所持有土地面積為23.69 坪，戊○○會份持有土地面積應僅
    為26.059坪之結果，多取得約13.068坪土地。翌﹙8 ﹚日，
    戊○○再於上開祭祀公業管理委員會內，自行決定以每坪新
    臺幣﹙下同﹚9 萬元，將所持有之1.1 石會份，換算為持有
    土地面積39.127坪，賣予上開祭祀公業，並於同日向上開祭
    祀公業領得買賣價金352 萬1430元，而以此方式，溢領價金
    117 萬6120元，致生損害於上開祭祀公業。案經乙○○訴請
    偵辦。
二、起訴罪名：
    刑法第342條第1 項之背信罪嫌。
三、檢察官之舉證：
  (一)被告戊○○於偵查中之供述，證明其於上揭時、地指使代書
    甲○○製作會份賣渡證，並以每會份持有35.57 坪土地，每
    坪9 萬元代價，賣回會份予祭祀公業，而領取352 萬1430元
    之價金。
  (二)證人甲○○於偵訊中之證述，證明被告委任其以43.312石換
    算每會份可持有土地面積等情。
  (三)證人己○○、溫維海、溫松香於偵訊中之證述，證明被告決
    定每坪土地價格為9 萬元過程等情。
  (四)被告所出具之「會分賣渡證」、祭祀公業溫殿玉公嘗81年11
    月8 日開支單、現金支出傳票等影本各乙紙附卷可稽（見偵
    卷第14、53頁）。
  (五)戊○○79年3 月1 日及82年1 月10日擔任「祭祀公業溫殿玉
    公嘗」管理委員會主任委員時，所分別製作之「祭祀公業溫
    殿玉公嘗管理委員會公共設施保留地征收補償費分配表」、
    「溫殿玉嘗公共設施保留地征收補償費分配表」（見偵卷第
    225 頁後附資料、審卷第238 頁），證明補償費之分配即以
    祭祀公業全數會份65石為計算基準。
貳、本院之判斷：
一、法律依據：
  (一)刑事訴訟法第154 條第1 、2 項分別規定：被告未經審判證
    明有罪確定前，推定其為無罪；犯罪事實應依證據認定之，
    無證據不得認定犯罪事實。
  (二)刑事訴訟法第301 條第1 項規定：不能證明被告犯罪，應諭
    知無罪之判決。
  (三)最高法院76年度臺上字第4986號判例指出：認定犯罪事實所
    憑之證據，雖不以直接證據為限，間接證據亦包括在內；然
    而無論直接或間接證據，其為訴訟上之證明，須於通常一般
    之人均不致有所懷疑，而得確信其為真實之程度者，始得據
    為有罪之認定，倘其證明尚未達到此一程度，而有合理之懷
    疑存在，無從為有罪之確信時，自得為無罪之判決。
  (四)最高法院92年度台上字第128 號判例指出：刑事訴訟法第16
    1 條已於91年2 月8 日修正公布，其第1 項規定，檢察官就
    被告犯罪事實，應負舉證責任，並指出證明之方法。因此，
    檢察官對於起訴之犯罪事實，應負提出證據及說服之實質舉
    證責任。倘其所提出之證據，不足為被告有罪之積極證明，
    或其指出證明之方法，無從說服法院以形成被告有罪之心證
    ，基於無罪推定之原則，自應為被告無罪判決之諭知。
  (五)刑法第342 條之背信罪，必須為他人處理事務之行為人，其
    主觀上有意圖為自己或第三人不法之利益，或損害本人之利
    益，客觀上為違背任務之行為，致生損害於本人之財產或其
    他利益為其構成要件。如行為人主觀上並無圖不法利益之意
    思，客觀上亦未致生損害於本人之財產或其他利益，則無構
    成背信罪之餘地。
二、無罪之理由：
    被告戊○○固供認有於擔任「祭祀公業溫殿玉公嘗」管理委
    員會之主任委員任內，委託代書甲○○製作「會份賣渡證」
    ，而以祭祀公業全數會份65石扣除祭祀公業當時所持有21.
    688 石會份，以所餘之43.312石會份作為換算持有土地面積
    之基準，計算出每會份持有35.57 坪土地，並每坪9 萬元代
    價，賣回會份予祭祀公業，而領取352 萬1430元之事實，惟
    堅決否認涉有何背信之犯行，辯稱：伊的算法沒有錯，伊是
    冤枉的等語。辯護意旨稱：本案應該係以43.312石作為計算
    之基準，因為公嘗之21.688石係全體祭祀公業之會員所有，
    本應扣除這部分等語。經查：
  (一)被告戊○○於81年間擔任「祭祀公業溫殿玉公嘗」（以下簡
    稱公嘗）管理委員會之主任委員，為受該祭祀公業會員大會
    之託，負責處理祭祀公業之事務之人，而被告於81年11月7
    日欲將自己所持有之1.1 石會份賣予祭祀公業，故委託代書
    甲○○製作「會份賣渡證」，而以祭祀公業全數會份65石扣
    除祭祀公業當時所持有21.688石會份，以所餘之43.312石會
    份作為換算持有土地面積之基準，計算出每會份持有35.5 7
    坪土地，並每坪9 萬元代價，賣回會份予祭祀公業，而領取
    352 萬1430元等情，業據被告於偵審中供承不諱，且有「會
    分賣渡證」、祭祀公業溫殿玉公嘗81年11月8 日開支單、現
    金支出傳票等影本各乙紙附卷可稽（見偵卷第14、53頁），
    且為兩造所不爭執，應堪認定。
  (二)依本案歷次準備程序之內容記載，可知本案之主要爭點有二
    ：(一)被告將會份賣回公嘗時，究竟應以全數會份65石為計算
    每會份持有面積之基準，抑或應以扣除祭祀公業之會份後，
    以剩餘之43.312石為計算之基準。(二)被告以每坪9 萬元賣回
    公嘗，是否合理？是否致生損害於公嘗之財產或其他利益？
    (三)被告賣回會份予公嘗時，是否應踐行相關之程序？其主觀
    上有無背信之意思？客觀上有無背信之行為？茲分述理由如
    下。
  (三)關於公嘗買回會員之會份，其每會份持有面積之計算基準乙
    節：
  (1)按祭祀公業依臺灣習俗，係以祭祀祖先為目的而設立之獨立
    財產，台灣之祭祀公業並非法人，僅屬於某死亡者後裔公同
    共有祀產之總稱，故其本身並無權利能力，其財產應為祭祀
    公業派下員公同共有（最高法院39年台上字第364 號判例、
    69年度台再字第232 號裁定、92年度台上字第2485號判決意
    旨參照）。至於共有之權利比例表徵，並無法定之名稱，依
    習慣或稱為「派下權」，或稱為「會份」等，無論名稱為何
    ，祭祀公業之財產均為全體派下員所公同共有。準此，本案
    祭祀公業溫殿玉公嘗將全數會份共分為65石，其中祭祀公業
    持有之21.688石，本質上仍應為全體派下員所公同共有，至
    於共有之比例，則以該派下員所持有之會份石數占全數派下
    員所持有之43.312石之比例為基準，先予敘明。
  (2)承上，祭祀公業之財產既屬全體派下員所公同共有，可知苟
    派下員欲將其會份賣回讓渡予祭祀公業，而脫離該祭祀公業
    （習俗上稱之為「歸究」），則祭祀公業除應給付買回會份
    之價金外，尚應將祭祀公業本身原持有會份中，屬於該欲退
    出之派下員之比例部分，換算為金額一併退還，方符祭祀公
    業係全體派下員公同共有之意旨。
  (3)查本案被告戊○○將其持有之1.1 石會份賣予祭祀公業，依
    前開(2)說明意旨，其標準之算法應先將公嘗買回被告持有之
    會份應給付之金額，再加上公嘗原持有之會份中，屬於被告
    者，應於被告退出時加以分配之金額（計算式詳如附表編號
    二所載），則總共被告可分得352 萬元。
  (4)至被告之計算方法（詳附表編號一），則係直接將祭祀公業
    總坪數，除以派下員所持有之總石數，作為計算每石持有之
    坪數之基準，其觀念上即係直接將43.312作為「比例」來加
    以計算（因公嘗持有之21.688石其實係全體派下員所持有，
    真正有意義的數字乃被告所持有之1.1 石數，占全體派下員
    所持有石數即43.312之比例），且觀諸「會分賣渡證」第6
    項記載：「殿玉公持有部分貳拾壹石陸斗九升，戊○○嗣後
    不得分配」，益徵被告之算法，已逕行將公嘗會份中屬於被
    告者分配予被告，與前述(2)之計算意旨相同。總言之，被告
    之計算方法可獲得約352 萬元，其算法與上開所述標準算法
    意義相通，結論上亦無不同。
  (5)綜上，可知被告賣回1.1 石予祭祀公業，如以每坪9 萬元作
    為計算之基準，其無論採取哪一種計算方法均無不可，結論
    上均為約352 萬元無訛。準此以觀，被告既未獲得額外之財
    產或利益，足證其主觀上應無意圖為自己獲第三人不法之利
    益，亦損害本人利益之意圖，客觀上亦無至生損害於本人之
    財產，核與背信罪之構成要件不符。
  (6)至公訴人提出之79年及82年公嘗徵收補償費分配表2 份（見
    偵卷第225 頁後附資料、審卷第238 頁），欲證明當初補償
    費之發放仍以祭祀公業全數會份65石做為計算基準云云。惟
    觀諸該分配表說明欄之計算式所載，可知除有第一次分配外
    ，尚有第二次分配，其意義即表示因公嘗所分配到之補償費
    ，仍屬全體派下員所公同共有，故再依會份比例分配予全體
    派下員（同最高法院88年度台上字第410 號判決意旨參照）
    ，是以，此證據不僅無法做對被告不利之認定，反而得以支
    持被告之辯詞為真正，屬對被告有利之證據，附此敘明。
  (四)關於公嘗買回被告會份時，以每坪9 萬元作為計算土地價額
    之基準，是否致生損害公嘗財產或利益：
  (1)查本案被告以每坪9 萬元將會份賣回公嘗，是否高於一般市
    場行情乙節，檢察官自始並未負舉證之責。易言之，案發當
    時之鄰近土地之市場交易市價為何？買賣結果造成祭祀公業
    如何之損害？每坪9 萬元何以不合理？等情，檢察官均未舉
    證說服法院確信其為真實，故此舉證責任分配之不利益，自
    應由檢察官承擔，而應認檢察官並未就此是否致生損害於公
    嘗財產或利益之構成要件事實，為舉證之責。
  (2)承上，據證人即「祭祀公業溫殿玉公嘗」82至86年間之前任
    主任委員己○○到庭證稱：「（81年11月間，公嘗的地市價
    為何？）當時有人出價12萬元，但是沒有人要賣，後來一年
    後每年降價，降到9 萬元，然後就賣掉了。」等語（見審卷
    第359 頁）。可知案發時市場交易行情尚有達每坪12萬元之
    高價，而被告以低於行情之9 萬元賣回公嘗，公嘗應無致生
    損害之問題。
  (3)再者，觀諸「會分賣渡證」第7 項所載，「本案祭祀公業溫
    殿玉公嘗以9 萬元買回被告戊○○之會份，嗣後殿玉公所有
    土地出售時，以當時成買金額多退少補，本次殿玉公嘗承頂
    金額新台幣玖萬元正，有效期限至民國八十二年八月五日止
    （農曆），逾期以每坪新台幣玖萬元正計算」，此內容核與
    81 年11 月8 日「祭祀公業溫殿玉公嘗」管理委員會討論此
    議案時之決議內容相同（見偵卷第55、56頁之委員會議紀錄
    影本），並據證人即該次管理委員會會議紀錄人丙○○到庭
    證述開會決議過程明確（見審卷第190 頁以下）。由此可知
    ，案發時土地交易價格波動頻繁，並無一定之標準或確切行
    情，故被告當時提議以將來一定期限內土地買賣之實際成交
    價格為基礎「多退少補」，苟期限內公嘗未賣土地，則以9
    萬元為基準，此並獲得管理委員會決議通過。是以，此交易
    條件，對於「祭祀公業溫殿玉公嘗」而言，尚屬公平，客觀
    上並無致生財產或利益損害之結果，殆無疑義。
  (4)綜上，被告以每坪9 萬元作為計算賣回之基礎，並無致生損
    害於公嘗財產或其他利益之結果。
  (五)又公訴意旨指稱：公嘗買回派下員之會份時，據證人丁○○
    之證述，應依「祭祀公業溫殿玉公嘗」之四大簿中昭和5 年
    協定事項第4 條所記載，事前要由主任委員會同四大簿執簿
    者（即四大房）查明該會員有無積欠公嘗款項，再經派下員
    大會決議後始予執行等語（見審卷第226 頁、230 頁），而
    認被告戊○○既未踐行此程序，故有背信罪之違背任務行為
    云云。惟查：
  (1)根據證人丁○○所提供之昭和5 年協定事項第4 條之記載，
    「本公嘗之會底應有之派下人如欲買賣之時需先向管理人及
    執簿者聲明查其有界佣金否後乃得賣買.... 」 （見審卷第
    255 頁）。由此足見，派下員欲將會份讓渡時，僅需由主任
    委員及執簿者查明會員有無積欠公嘗借款，尚無須經過派下
    員大會之同意。是證人丁○○所稱需經派下員大會同意云云
    ，其依據為何？實饒有疑義。
  (2)況且，證人丁○○復到庭證稱：「（問：被告之前是否曾經
    擔任過4 位持簿人之一？）沒有。」、「從昭和6 年以後到
    民國81年間（即指至本案被告被訴之行為為止），就沒有人
    再將會份賣予公嘗了。」等語（見審卷第230 頁）。準此以
    觀，既然自昭和6 年（即民國20年）後就無公嘗承頂、買回
    會員會份之情形，且被告亦從未持有過公嘗之四大簿，則被
    告是否知悉四大簿中所載關於將會份賣回公嘗時所應踐行之
    相關程序，實不無疑問。基於「罪疑唯輕」原則，應認被告
    主觀上並無為自己或第三人不法利益或損害公嘗利益之意圖
    。
  (3)末查，據被告賣回會份之計算方式及基準，可知其主觀上並
    無為自己不法所有之意圖，且未有損害公嘗之意思，客觀上
    亦未造成公嘗之損害，已如前述，是以，縱本案被告未踐行
    上述向執簿者聲明查帳之相關程序，誠屬公嘗內部規範之違
    反，僅涉及民事糾葛問題（如此等未踐行相關程序之讓渡會
    份其買賣效力問題），尚難遽論被告有何背信之犯意及行為
    ，應無疑義。
  (4)綜上，被告行為時，基於「罪疑唯輕」原則，應可推知其並
    不知悉四大簿中所載應踐行之相關程序，且習俗上讓渡會份
    予公嘗是否需經派下員大會同意，亦有疑義，參以被告之行
    為並無致生損害於公嘗之財產或利益，應認被告主觀上，並
    無背信之故意，要屬無疑。
  (六)綜上各情，參互以觀，可知本案被告將其持有之1.1 石會份
    賣回予公嘗，而獲得約352 萬元，其計算方法及基礎並無不
    當，足認其主觀上並無為自己或第三人不法利益之意圖，亦
    無損害公嘗利益之意圖，且客觀上亦未致生損害於公嘗之財
    產及其他利益，尚難僅憑未踐行祭祀公業內部程序之此客觀
    事態，即遽論被告有何背信之犯行。是則，被告之行為，核
    與背信罪之構成要件不符。再者，公訴人所提各項積極證據
    ，均不足說服使本院達到超越合理懷疑之有罪確信，揆諸前
    揭說明意旨，本於「罪疑唯輕」原則，既不能證明被告犯罪
    ，依法自應為無罪之諭知。
據上論斷，應依刑事訴訟法第301條第1項，判決如主文。
本案經檢察官魏宏安到庭執行職務。
中　　華　　民　　國　　94　　年　　10　　月　　11　　日
                  刑事第二庭  審判長法　官　林燦都
                                    法  官  李太正
                                    法  官  顧正德
以上正本證明與原本無異
如不服本判決應於送達後10日內向本院提出上訴狀（應附繕本）
                                    書記官  廖鳳美
中　　華　　民　　國　　94　　年　　10　　月　　17　　日
附表：
編號一：（被告戊○○於本案之算法）
┌─┬─────────┬──────────┬─────────────┐
│  │每石持有坪數      │戊○○賣出1.1石換算 │戊○○獲得之金額（新臺幣）│
│  │                  │之坪數              │                          │
├─┼─────────┼──────────┼─────────────┤
│  │1540.44（祭祀公業 │35.57×1.1＝39.1226 │39.1226 ×9 （每坪以9 萬元│
│計│總坪數）÷43.312  │                    │計算）＝352.103           │
│算│（會員總石數）＝  │                    │                          │
│式│35.566（會員每石持│                    │                          │
│  │有坪數）          │                    │                          │
└─┴─────────┴──────────┴─────────────┘
編號二：（標準算法）
┌─┬─────────┬──────────┬─────────────┐
│  │第一次領回（公嘗買│第二次領回（公嘗原持│被告賣回1.1 石時，總共可獲│
│  │回被告持有之石數時│有石數中有被告之持份│得之金額（新臺幣）        │
│  │應給付之金額）    │應於被告退股時分配之│                          │
│  │                  │金額）              │                          │
├─┼─────────┼──────────┼─────────────┤
│  │（１）            │（１）              │234.610＋117.518＝352.128 │
│計│1540.44 （總坪數）│（1.1 ÷43.312）（即│（萬元）                  │
│算│÷（除以）65.002（│被告持有之1.1 石數占│                          │
│式│祭祀公業全數會份總│祭祀公業成員之比例）│                          │
│  │石數）＝23.698（每│×21.688（祭祀公業所│                          │
│  │石持有坪數）      │持有之石數）＝0.551 │                          │
│  │                  │石（被告所持有之1.1 │                          │
│  │（２）            │石，於祭祀公業所持有│                          │
│  │23.698（每石持有坪│之石數中，有0.5508石│                          │
│  │數）×（乘以）1.1 │之持有額度）        │                          │
│  │（被告持有並賣回之│                    │                          │
│  │石數）×9 （每坪9 │（２）              │                          │
│  │萬元）＝234.610 （│0.551 ×23.698（每石│                          │
│  │萬元）（被告持有並│坪數）×9 （每坪交易│                          │
│  │賣回之石數，換算成│價額）＝117.518 （公│                          │
│  │坪數後，以每坪9 萬│嘗持有石數中，於買回│                          │
│  │元計算，共可獲得之│被告持有之1.1 石時，│                          │
│  │價金）            │應可分配予被告之金額│                          │
│  │                  │）                  │                          │
└─┴─────────┴──────────┴─────────────┘
備註：
一、祭祀公業總坪數，以兩造所不爭執之1740.44 坪，扣除徵收
    後道路用地200 坪，現所有之土地為1540.44 坪。
二、每坪以9萬元為計算基準。
三、計算式為小數點下第4位四捨五入。
四、兩種計算方法，被告均可獲得約352 萬元，小數點下之差距
    為計算過程中四捨五入之結果。
